【裁判字號】    95,上更(二),292
【裁判日期】    951212
【裁判案由】    強盜等
【裁判全文】
臺灣高等法院臺中分院刑事判決     95年度上更(二)字第292號
上  訴  人  臺灣臺中地方法院檢察署檢察官
上  訴  人
即  被  告  乙○○
                    （
            己○○
                    （
共      同
指定辯護人  本院公設辯護人  丙○○
被      告  戊○○
                    （
選任辯護人  張欽昌律師
上列上訴人因被告等強盜等案件，不服臺灣臺中地方法院94年度
訴字第2753號中華民國94年12月2日第一審判決 （起訴案號：臺
灣臺中地方法院檢察署94年度偵字第11159號） ，提起上訴，判
決後由最高法院第二次發回更審，本院判決如下：
    主  文
原判決撤銷。
乙○○、己○○、戊○○共同意圖為自己不法之所有，攜帶兇器
，以強暴，至使不能抗拒，而取他人之物，各處有期徒刑柒年。
扣案之未開鋒巴基斯坦手工刀壹支，沒收。
    事  實
一、乙○○、己○○、戊○○於民國94年7月4日凌晨3時許，由
    戊○○駕駛乙○○所有車牌號碼MH-6417號自用小客車搭載
    乙○○、己○○，行經臺南縣善化鎮台一線314公里處，見
    有一部車牌號碼3523-FF號之自用小客車停放於南向路旁，
    乙○○即提議戊○○將車停在南向對面路邊，讓其下車查看
    ，乙○○發現該車內僅有一人，即再返回車上，向戊○○、
    己○○告知查看結果，並向其二人提議是否要拚拚看，就是
    要幹一場，強盜該車，經戊○○、己○○之同意後，三人即
    共同基於意圖為自己不法所有之犯意聯絡，由戊○○打開乙○○所有之前開自用小客車後車廂，讓乙○○下車自後車廂
    取出戊○○所有客觀上具有危險性足資為兇器使用之未開鋒
    巴基斯坦手工刀1支後，乙○○即持該刀與己○○下車，走
    至對向車道之車牌號碼3523-FF號自用小客車停放處，由乙○○拍打該車車窗，吵醒正在車內睡覺之丁○○，乙○○並
    假稱警察臨檢，要求丁○○下車，丁○○睡眼惺忪，不明所
    以依言下車，乙○○見狀即取出上開刀械指向丁○○之腹部
    ，刀尖距丁○○腹部約30公分處，用以壓抑丁○○之抗拒，
    旋又以強暴行為用力推開丁○○，至使丁○○處於不能抗拒
    之狀態，乙○○、己○○即迅速分別進入該車之正、副駕駛
    座內，由乙○○駕車揚長而去，而搶劫丁○○所管領支配之
    車牌號碼3523-FF號自用小客車1輛（內有行動電話1支、不
    詳信用卡數張、現金新臺幣27,000元）；乙○○隨即以其所
    有之行動電話與戊○○聯繫在中山高速公路佳里交流道會合
    ，並在前往交流道途中將丁○○行動電話1支及不詳信用卡
    數張丟棄；到達佳里交流道後，改由戊○○駕駛搶得之車牌
    號碼3523-FF號自用小客車搭載己○○，乙○○則駕駛其所
    有之前開自用小客車一同回臺中縣霧峰鄉霧峰國小對面停車
    場，並由戊○○保管該3523-FF號自用小客車鑰匙，伺機找
    尋管道欲變賣該車。嗣於94年7月5日凌晨2時許，戊○○欲
    委託知贓之許家源（另案審理）變賣該車，而在臺中縣霧峰
    鄉○○路某便利商店前將該車鑰匙交予許家源，並告知該車
    放在霧峰國小對面停車場，由許家源前去將車開走。94年7
    月6日凌晨零時20分許，許家源在臺中市○區○○○路7號前
    ，駕駛該車搭載不知情之詹坤奇兜風之際，為埋伏員警查獲
    ，並在該車內扣得許家源所有供撬取該車音響組所用之套筒
    組件1組、氣動工具1支、手套1雙、美工刀1支、砂輪頭10個
    、一字起子1支、十字起子1支等物；許家源到案後供出上開
    車輛為戊○○所交付，警方遂循線在臺中縣霧峰鄉○○村○○
    鄰○○路497號前查獲戊○○，並扣得戊○○所有供搶劫所
    用之前揭未開鋒巴基斯坦手工刀1支，及戊○○所有之已開
    鋒巴基斯坦手工刀1支；戊○○到案後又供出係與乙○○、
    己○○一同犯案，乙○○與己○○因而分別於同月8日向臺
    中市警察局及臺南縣警察局善化分局投案。
二、案經臺中市警察局移送臺灣臺中地方法院檢察署檢察官偵查
    起訴。
    理  由
一、訊據上訴人即被告（以下稱被告）乙○○、己○○、戊○○
    均矢口否認有加重強盜犯行，被告乙○○辯稱：實際上我真
    的沒有讓被害人不能抗拒，是被害人下車，我趁他還在意識
    不清的時候，我就將車開走了。我承認我有搶奪，但我並沒
    有暴力脅迫。當時是我提議的，我沒有拿刀押被害人，我有
    帶刀藏在衣服裡面。我當時只有說「臨檢、下車」，被害人
    自己也說他還在恍神、不曉得矢麼情況車子就被開走了，被
    害人會說我拿刀子押、逼他的情形，這個部分的指述也都前
    後不同云云。被告己○○辯稱：我們並沒有對被害人強暴、
    脅迫的行為，被害人也有在警訊筆錄是為了要讓我們判重一
    點，才會說那樣的話，在地院的時候，被害人也有陳述我們
    並沒有對被害人作任何脅迫的行為。案發的時候我確實不知
    道，是乙○○、戊○○他們二個人講的，我也不知道，當時
    我在車上睡覺，乙○○就叫我下車。我並沒有押被害人，我
    們也是去看之後才知道被害人在裡面睡覺云云。被告戊○○
    辯稱：發生這個事情的時候我並沒有在場，刀子是我的，但
    我並不是提供給他們作案的。當時我是想把車子賣掉的話，
    可以分到一點錢云云。
    然查：
  (一)證人即被害人丁○○於偵查中證稱：「我有看到二個人在我
    前面，二個人都有拿刀子，一個放在我脖子後面，一個在我
    前面說搶劫，是否還有另一個人，我不知道，‥‥」（見
    11159號偵查卷第49頁）；證人丁○○於原審審理時證稱：
    「我當時有看到刀子，但是我不能確定是否是開山刀，‥‥
    當時搶我的人是拿扣案的那把柄金色絲帶纏繞的那支。‥‥
    那位跟我面對面歹徒是拿金色絲帶刀子，另外那一個歹徒，
    隱約有拿刀子，但是我沒有辦法確定。我也不太清楚是否是
    扣案的另一把刀子。我嚇到了，我當時認為他們是要搶我，
    不然晚上拿刀要幹嘛，我覺得我是遇到壞人，‥‥（跟我面
    對面的歹徒）他是右手拿刀，手臂伸直，刀尖指著我的身體
    ，刀尖距離我的身體大約30公分左右。我當時不確定他講什
    麼話，但是我確定他有拿刀比著我，但是他有講話，我不能
    確定他是否有說搶劫。但是我有體認到他們要搶劫。‥‥一
    個持刀站在我正前方，另一位在持刀之人的右後方，兩人差
    距大約15公分，當時站在我正前方之人有跟我講一句話，但
    是我沒有聽清楚他講什麼，我只有聽到『走，上車』但我也
    不知道是何人說的。當時推我的人是拿刀的那個人。」等語
    （見原審卷第124至129-1頁），依證人丁○○上開所述，其
    對於有無遭人持刀架住脖子及幾人持幾把刀械等情節，偵審
    證述前後不一，對此，證人丁○○解釋稱：「我偵查時心裡
    想我為了這件事被家裡的人罵，而且要我搬出去，所以我想
    說讓他們判重一點，但是實際的情況，並沒有我當初說的那
    麼嚴重」等語（見原審卷第124至129頁），是證人丁○○於
    偵查中證稱有人持刀架住其脖子及另一名歹徒亦持刀云云，
    即有瑕疵，而不足採取。參以證人丁○○於本院更一審證稱
    ：「就是這把黑柄的，當時綁有絲帶（證人當場站起來示範
    當時從我前面指向我的腹部，距離30公分左右）。」等語，
    且經當庭提示扣案二把刀械予證人丁○○辨識，丁○○當庭
    指認其所稱歹徒持有之刀柄綁絲帶刀子為未開鋒之巴基斯坦
    手工刀（見本院上更(一)卷第75頁），核與其於原審證述之情
    節相符，而被告等於案發後之審理中，業與被害人丁○○和
    解，有被告所呈和解書1份附卷可稽（見本院上更(一)卷第83
    頁），被害人丁○○於與被告等和解後，仍於本院堅稱被告
    乙○○拿刀從正面指向其腹部，刀尖距伊身體約30公分左右
    等語，足見被告乙○○確有持刀指向被害人無訛，是被告乙○○確有持刀壓抑被害人之反抗，應屬無疑。至被告己○○
    曾稱當時被告乙○○有與被害人互相扭打乙節，已為被告乙○○及被害人丁○○所否認，則其所言相互扭打，即不足採
    。
  (二)被告戊○○於94年7月6日檢察官訊以：「有無商量要搶車子
    ？」答稱：「是剛好路過，乙○○向我們提議是否要拚拚看
    ，就是要幹一場，他是與我和己○○提議，乙○○叫我和己○○下去，我會怕，最後是己○○與乙○○去。」等語（見
    偵查卷第19頁）；另被告乙○○於原審審理時供稱：「開車
    經過案發地點時，有先看到一部車引擎還發動著，戊○○當
    時就說他有朋友在收購汽車贓物，我就跟戊○○說要去搶這
    部車，當時戊○○沒有回答，我就叫戊○○迴車把車停在被
    害人車子對面的路旁，我下車走去搶的途中，想到車內有刀
    子，我折回去叫戊○○開後車廂拿刀子。」等語（見原審卷
    第132頁），依上二人供詞，足見被告己○○與被告乙○○
    、戊○○就前揭搶劫行為，事前即有謀議，雖被告戊○○辯
    稱：「我知道乙○○要去搶，但我有說我不要」云云，然被
    告戊○○若無參與搶劫之意，為何看到被害人車輛，會向被
    告乙○○提及有人在收購贓車，又在被告乙○○提議搶劫被
    害人車輛時，聽從被告乙○○指示迴車至被害人車輛停放的
    對面道路，並打開後車廂讓被告乙○○取出刀子？且被告乙○○於原審審理時證稱：「我是將被害人車子踩動油門後，
    就打電話給戊○○，我電話中跟戊○○約在附近交流道見面
    ，因為我不知道他是否有隨車跟來，到達交流道我下車就將
    搶來的車子給戊○○開，然後我就開我自己的車子一起回霧
    峰，當時己○○坐在被害人車內」等語（見原審卷第133頁
    ），參諸被告乙○○剛搶得被害人車輛採動油門之際，即打
    電話向被告戊○○約定會合地點，以防被告戊○○沒有隨車
    跟上，且被告戊○○明知被害人車輛係行搶而來，又刻意與
    被告乙○○交換駕駛車輛而將被害人車輛開回霧峰等情，均
    足徵被告戊○○辯稱有拒絕參與搶劫云云，要無可採；何況
    被告乙○○於原審審理時又證稱：「因為當初戊○○說他有
    朋友在收購贓車，所以回來後，被害人車輛就交給戊○○處
    理了」等語（見原審卷第137頁），同案被告許家源亦於警
    詢時供稱：「戊○○無法處理該車所以來找我，問可否將該
    贓車賣掉或解體」等語（見警卷94年7月6日警詢筆錄第2頁
    ），參以被告乙○○要求戊○○打開自用小客車之後車廂，
    取出未開鋒之巴基斯坦手工刀一支，再持以指向被害人，顯
    見其等自始即有持兇器，使被害人不能抗拒，以取得財物，
    之不法所有意圖。益見被告戊○○係以自己共同犯罪之意思
    ，事先與被告乙○○、己○○同謀，而由被告乙○○、己○○實施搶劫行為，事後並處分贓物無疑。此外，尚有被告戊○○所有之0000000000門號電話雙向通聯紀錄、被告己○○
    所有之0000000000門號電話雙向通聯紀錄、報案三聯單、贓
    物認領保管單各1份，及臺中市警察局搜索扣押筆錄3份在卷
    可稽，並有未開鋒巴基斯坦手工刀一支扣案可資佐證。至被
    告己○○辯稱：「我當時不知道乙○○搶人家的車，因為我
    當時正在酒醉」云云，被告戊○○亦為其證稱：「我看似乎
    是喝醉了‥‥」等語，然被告戊○○已於偵查中供稱：「‥
    ‥乙○○提議是否要拚拚看，就是要幹一場，他是對我和己○○提議，因我會怕，最後是己○○與乙○○去」等語，足
    見乙○○提議搶劫被害人車輛時，被告己○○在車內並無睡
    著，且同意行搶，最後並由其與乙○○一同下車前去行搶，
    再參以被告乙○○於原審證稱：「我就敲車門說警察臨檢，
    叫被害人下車，被害人就下車走到駕駛座的車門旁邊，我就
    上被害人的車，我要上車前，我就先叫己○○上車」等語，
    被告己○○亦稱：「‥‥乙○○就叫我上車，我緊張就上車
    ，坐在副駕駛座」等語（見原審卷第22、133、139頁），是
    被告己○○之動作顯然與被告乙○○相配合，其所辯酒醉不
    知情，自不足採，其有參與搶劫之犯意，亦甚明確。
二、按所謂兇器，其種類並無限制，凡客觀上足以對人之生命、
    身體、安全構成威脅，具有危險性之兇器為已足，並不以攜
    帶之初有行兇之意圖為必要（最高法院79年台上字第5253號
    判例意旨參照）。查被告乙○○所持之未開鋒巴基斯坦手工
    刀1支，雖未開鋒，然其長約45公分，為堅硬鋼鐵材質，前
    端尖銳，業據本院更一審當庭勘驗在卷（見本院上更(一)卷第
    76 頁），自係客觀上足以傷害人之生命、身體之兇器無訛
    ，而關於被害人遭搶劫之情形，雖被害人丁○○於原審證稱
    ：「（我）身高174，體重100公斤，我當時睡的很熟，彷彿
    有聽到有人敲車窗，說要臨檢，所以就自己下車，下車後就
    看到二名男子都穿深色服裝站在我前面，我也看到刀子，當
    時我人還精神恍惚，然後有人把我拉開，然後就有一名男子
    上車後，說人上車，然後就把車開走了，我約2分鐘後回神
    ，看到車子從南下車道開走」、「我（當時）嚇到了，我當
    時認為他們是要搶我，不然晚上拿刀要幹什麼，我覺得我是
    遇到壞人，我當時精神還是恍惚，所以沒有想到要抵抗，等
    我回神後，他們車子已經開走了」等語；又於本院更一證稱
    ：我當時沒有回過神，等我回過神，他們就已經走了。因為
    這部車子是租來的，我有可能會跟他拚，因為我家境不好，
    我有當過憲兵，有學過奪刀術。‥‥我如果沒有看到刀子，
    我就不會白白讓他們將我車子開走，就算我精神恍惚也不會
    平白讓他們將我車開走。」等語（見本院更(一)卷第75、76頁
    ）。惟查被害人將車停在路邊睡覺，於凌晨3時許，三更半
    夜之時，突被叫醒下車，忽見二、三人在其前方，並以閃亮
    之長刀，指向其腹部，依此客觀情形，一般人均無法抵抗，
    以其所稱：我如果沒有看到刀子，我就不會白白讓他們將我
    車子開走等情，足認其已因被告等所施之強暴手段，而致身
    體、精神上受到壓抑而無法抗拒，是其所謂：沒有想到要抵
    抗，或是當時沒有回過神等情，尚不足為有利於被告之證明
    。核被告乙○○、己○○、戊○○三人所為，係犯強盜罪而
    有刑法第321條第1項第3款之情形，應論以同法第330 條第1
    項攜帶兇器強盜罪。又刑法分則或刑法特別法中規定之結夥
    二人或三人以上之犯罪，應以在場共同實施或在場參與分擔
    實施犯罪之人為限，不包括同謀共同正犯在內，而被告戊○○並未在場共同實施或分擔實施犯罪，故在場實施強盜者，
    僅有被告乙○○、己○○，故並無結夥三人之情事，併予敘
    明。被告乙○○、己○○、戊○○三人間，就強盜犯行有犯
    意聯絡及行為分擔，均為共同正犯。另被告乙○○對被害人
    假稱警察臨檢，要求其下車，其既有冒充公務員而行使其職
    權之情事，應單獨觸犯刑法第158條第1項之罪，此部分與所
    犯強盜罪有方法、結果之牽連關係，應依牽連犯，從一重之
    同法第330條第1項之罪處斷。原審對被告等論罪科刑，固非
    無見，惟本件被告等之犯行顯為強盜行為，且被告乙○○亦
    有僭行公務員職權行為，乃原審以被害人丁○○對於有無遭
    人持刀架住脖子前後供述不一，及被害人當時精神恍惚，在
    睡夢中被叫醒，還在想這是什麼狀況，等其回神車子已經被
    搶走等情，而認被告等係犯搶奪罪而非強盜犯行，檢察官上
    訴指摘原審判決不當，其上訴為有理由，且被告乙○○行為
    後，94年1月7日修正公布之刑法，自95年7月1日施行，修正
    後之刑法刪除關於牽連犯之規定。本件被告乙○○所犯上開
    攜帶兇器強盜罪與冒充公務員而行使其職權罪間具有牽連犯
    之關係，依修正前即行為時之規定，應從一重之攜帶兇器強
    盜罪處斷，依修正後之刑法既已刪除牽連犯之規定，則所犯
    二罪，應依數罪併罰之規定分論併罰。比較新舊法之規定，
    修正後之規定並非較有利於被告乙○○，依修正後刑法第2
    條第1項前段之規定，應適用行為時之法律，即適用修正前
    刑法第55條牽連犯之規定，從一重之攜帶兇器強盜罪處斷，
    原審就此部分未及審酌，自應由本院將原審判決撤銷改判。
    另刑法第158條第1項之罰金刑部分，依修正後刑法施行法第
    1條之1第2項條文，逕以提高30倍推算為新臺幣，與原適用
    罰金罰鍰提高標準條例第1條提高10倍之銀元相同，惟依修
    正後刑法第33條第5款之規定：「罰金：新台幣1000元以上
    ，以百元計算之。」其最低度較修正前之規定為重，應以修
    正前之規定有利於行為人，併予敘明。爰審酌乙○○、己○○、戊○○三人均值年輕力壯之盛年，好逸惡勞，竟以攜帶
    兇器之方式搶劫他人汽車，及其犯罪動機、目的、手段、犯
    罪所生損害等一切情狀，各量處如主文第二項所示之刑，以
    示懲儆。另被告乙○○、己○○上訴均以量刑過重云云，惟
    本院已改判認定係犯加重強盜罪，對原審判決之量刑，已另
    為審酌，故此被告乙○○、己○○上訴為無理由，併予敘明
    。又本件扣案之未開鋒巴基斯坦手工刀1支，乃被告戊○○
    所有，供與被告乙○○、己○○共同搶劫所用之物，應依修
    正前刑法第38條第1項第2款之規定，併予諭知沒收。至扣案
    之已開鋒巴基斯坦手工刀1支，雖為被告戊○○所有，然被
    告乙○○、己○○、戊○○三人均否認有持以犯本案，本院
    復查無其他證據可資證明該刀係供犯罪所用之物，亦非違禁
    物，依法不得為沒收之客體；另扣案之套筒組件一組、氣動
    工具1支、手套1雙、美工刀1支、砂輪頭10個、1字起子1支
    、十字起子1支等物，並非本件被告供犯罪所用之物，應於
    另案被告許家源案件中，另行處理，附此敘明。
三、據上論斷，應依刑事訴訟法第369條第1項前段、第364條、
    第299條第1項前段，修正後刑法第2條第1項、刑法第330 條
    第1項、第158條第1項，修正前刑法第28條、第55條、第38
    條第1項第2款，修正後刑法施行法第1條之1第2項，罰金罰
    鍰提高標準條例第1條，判決如主文。
本案經檢察官甲○到庭執行職務。
中    華    民    國    95    年    12  月    12      日
          刑事第十一庭  審判長法  官  陳  朱  貴
                              法  官  胡  文  傑
                              法  官  郭  同  奇
上列正本證明與原本無異。
如不服本判決應於收受送達後十日內向本院提出上訴書狀，其未
敘述上訴之理由者並得於提起上訴後十日內向本院補提理由書（
均須按他造當事人之人數附繕本）。
                              書記官  康  孝  慈
中    華    民    國    95    年    12  月    18      日
附錄論罪科刑法條
刑法第326條第1項
犯前條第一項之罪，而有第三百二十一條第一項各款情形之一者
，處一年以上七年以下有期徒刑。
刑法第158條第1項
冒充公務員而行使其職權者，處三年以下有期徒刑、拘役或五百
元以下罰金。
                                                      Ｆ


司法院資訊處製作；財團法人民間司法改革基金會備份。
